【裁判字號】    99,台上,3431
【裁判日期】    990603
【裁判案由】    誣告
【裁判全文】
最高法院刑事判決            九十九年度台上字第三四三一號
上  訴  人
即自 訴 人  甲○○
            乙○○
            丙○○
            丁○○
共      同
自訴代理人  蔡文玲律師
上  訴  人
即  被  告  己○○
選任辯護人  吳秋樵律師
被      告  戊○○
上列上訴人等因甲○○等自訴被告等誣告案件，不服台灣高等法
院花蓮分院中華民國九十七年三月七日第二審判決（九十六年度
上訴字第二九九號，自訴案號：台灣花蓮地方法院九十六年度自
字第一號），提起上訴，本院判決如下：
    主  文
上訴駁回。
    理  由
按刑事訴訟法第三百七十七條規定，上訴於第三審法院，非以判
決違背法令為理由，不得為之。是提起第三審上訴，應以原判決
違背法令為理由，係屬法定要件。如果上訴理由書狀並未依據卷
內訴訟資料，具體指摘原判決不適用何種法則或如何適用不當，
或所指摘原判決違法情事，顯與法律規定得為第三審上訴理由之
違法情形，不相適合時，均應認其上訴為違背法律上之程式，予
以駁回。
一己○○（有罪）部分：
(一)、上訴人即自訴人甲○○、乙○○、丙○○、丁○○（下稱甲
○○等四人）上訴意旨略稱：己○○迄無悔意，犯罪後態度不佳
，原審未審酌其於原審狡詞卸責、惡意陷人於罪之動機等情，竟
予輕判，違背刑法第五十七條之規定，而有違背法令云云。(二)、
上訴人即被告己○○上訴意旨略稱：(1)、己○○以第三人蔡良洋
技師分析東華大學外環道路工程８Ｋ至13Ｋ道路新建工程（下稱
系爭工程）有虛報之情，疑有受詐欺之虞，對甲○○等四人提起
自訴詐欺案件（台灣花蓮地方法院九十年度自字第一五號〈下稱
詐欺自訴案件〉），並非全然無據，尚難據以誣告論罪。(2)、己
○○對於會計小姐提出之帳冊只是單純過目，僅於繼正營造股份
有限公司（下稱繼正公司）之支票上蓋小章，並未曾於相關帳冊
文件上簽名，即非記帳、管帳之人，且原審對己○○何時開始保
管甲○○小章並未載述，亦有理由不備之違法。(3)、甲○○等四
人曾於上開詐欺自訴案件第一審提出答辯狀並附有諸多繼正公司
簽發之平行線支票影本，該影本上蓋有下包廠商即領款人之大小
章，而該蓋有下包廠商大小章之影本，必須繳回繼正公司，此舉
足證繼正公司在管理帳務。(4)、由繼正公司對投標金額有一定之
決定權、對投標金額之大小所生之權利大於一般借牌費之利益分
配、其願意負擔百分之六十履約保證金及東華大學、繼正公司與
己○○間之匯款非依據一定比例額度逐期予以扣減等情觀之，己
○○與繼正公司並非單純借牌關係，原審仍認為借牌關係，顯與
經驗法則有違。(5)、原判決以前述詐欺自訴案件之證人林燕萱、
蔣筱瑩之證述為不利於己○○之認定，惟審判期日先經隔離訊問
林燕萱後，即傳喚蔣筱瑩並對之為誘導訊問，有違隔離訊問之目
的，而與採證法則相違云云。
惟查：(一)、甲○○等四人上訴部分：量刑輕重，屬事實審法院得
依職權自由裁量之事項，苟已斟酌刑法第五十七條各款所列情狀
而未逾越法定刑度，不得遽指為違法，而執為上訴第三審之適法
理由。原判決就己○○有罪部分，已於理由壹之二內明審酌己
○○捏造事實，誣告甲○○等四人犯罪，不僅造成司法資源之浪
費，且無端對甲○○等四人造成精神困擾與金錢、時間之無謂支
出，其犯罪之動機、手段，及犯罪後未坦承犯行之態度等一切情
狀，量處己○○有期徒刑三月，又說明本件犯罪時間係在民國九
十六年四月二十四日以前，而依中華民國九十六年罪犯減刑條例
第二條第一項第三款規定，按所宣告之刑減刑二分之一即減為有
期徒刑一月又十五日之依據及理由，經核並無逾越法定刑度，或
濫用其量刑權限之情形，自不得任意指摘原判決量刑過輕，而執
為合法上訴第三審之理由。衡以前開說明，甲○○等四人就己○
○部分之上訴為違背法律上之程式，應予駁回。(二)、己○○上訴
部分：按證據之取捨、證據證明力之判斷，以及事實有無之認定
，屬事實審法院之職權，苟其取捨判斷與認定，並不違背論理法
則及經驗法則，即不容任意指為違法，而執為適法之第三審上訴
理由。本件原審認定己○○有原判決事實欄所載誣告之犯行，係
依憑：原審法院九十年度自字第一五號刑事判決，九十年四
月十八日自訴狀，九十一年四月二日疑點說明狀，證人即系
爭工程之會計人員廖婉如、蔣筱瑩、林燕萱於本案及詐欺自訴案
第一審審理中之證詞，證人即系爭工程下游包商謝劉永於詐欺
自訴案第一審審理中之證詞，證人（即己○○之合夥人薛文夫
之配偶）童豔齡及花蓮第二信用合作社田埔分社經理黃仁宏於原
審審理中之證詞，己○○提出其附記票貼時間及金額等內容文
字之支票存根，證人許進木、童豔齡、高誌遠於詐欺自訴案第
一審審理中結證之證詞，履約保證出資金額比例表，內容記
載「確認（底價新台幣一億二千三百六十萬元成本）。」「（假
設）一億二千萬元底價……，一億三千萬元得標……」、「（第
二次確認）一九九九年三月二十九日傳真」之傳真文件，己○
○與戊○○之名義，於九十年三月一日寄發予許進木、薛文夫（
正本收件人）及繼正公司（副本收件人）之存證信函，己○○
於八十九年十月三日，對於當時系爭工程款項，在繼正公司處進
行會帳，並由己○○與許進木、薛文夫共同簽訂同意撥付款項至
下游包商共億機械工業股份有限公司及許進木帳戶內，嗣後所有
工程款均應撥付己○○帳戶內，廠商款項亦由此帳戶支出之同意
書，甲○○、許進木、丁○○之指證等證據資料，予以綜合判
斷，認己○○之犯行足堪認定。並指駁、說明：(1)己○○於原審
否認有誣告犯行，所辯如何不足採信，為卸責飾詞，(2)己○○確
實有保管甲○○小章及參與系爭工程請款審核程序，(3)繼正公司
確實僅為借牌關係，並非系爭工程之合夥人，對於系爭工程請款
並無實質審查權，如何無詐領工程款之情事存在，(4)為何難以繼
正公司與己○○、薛文夫、許進木等人依比例支出履約保證金利
息即認定其為合夥關係？(5)己○○如何捏造甲○○等四人所屬之
繼正公司為系爭工程合夥人，甲○○等四人所為形式審核如何訛
稱具有實質管核權限，而對甲○○等四人提起詐欺案件自訴等由
甚詳。又以核上訴人所為，係犯刑法第一百六十九條第一項之誣
告罪，於法定刑內酌情量處有期徒刑三月，並依中華民國九十六
年罪犯減刑條例減為有期徒刑一月又十五日。已詳其所憑證據
及認定之理由，所為論斷，均有卷存證據資料可資覆按。己○○
上訴意旨雖指摘原判決此部分違法，然查：(1)在本件自訴前，己
○○曾將系爭工程估驗單資料送給蔡良洋技師分析工程有無虛報
，經蔡良洋技師計算後，認混凝土、鋼筋等浮報，固有蔡良洋技
師成本核報表可稽，然己○○採行自訴之訴訟方式以釐清，其自
訴之對象應為實際參與工程之人，不應對其已確知甲○○等四人
所屬之繼正公司僅屬借牌關係，而捏造為系爭工程之合夥人，且
將甲○○等四人所為形式審核訛稱具有實質管核權限，是己○○
仍難卸其誣告之罪責。(2)原審所採用證人蔣筱瑩於前述詐欺自訴
案件第一審九十一年一月二十九日審理中之證詞，縱屬誘導訊問
，然本件除去此部分證據，綜合案內其他之證據，仍應為同一事
實之認定，並不影響於原判決關於己○○部分之主旨，自不能認
原判決此部分違背法令。至於己○○其他上訴意旨，係就原審依
憑證據所為採證認事職權之合法行使，以及原判決已論列說明之
事項，依憑己見任意指為違法，並重為事實之爭執，否認犯罪，
自非合法之上訴理由。綜上說明，己○○之上訴為違背法律上之
程式，亦應予駁回。
二戊○○（無罪）部分：
本件關於被告戊○○部分，原審以自訴意旨略稱：戊○○明知繼
正公司係借牌公司，對於核發系爭工程下包施作費用僅有形式審
查之情，竟意圖他人受刑事處分，虛構繼正公司係合夥施作系爭
工程之事實，於九十年四月十八日，與己○○共同向第一審法院
提出原判決事實欄一所載之自訴狀，而誣指甲○○等四人涉嫌對
其等詐欺，因認戊○○涉犯刑法第一百六十九條第一項之誣告罪
嫌云云。惟經審理結果，認為不能證明戊○○犯罪，因而維持第
一審諭知戊○○無罪之判決，駁回自訴人等在第一審此部分之上
訴。核已綜合卷內全部證據資料，詳加審酌論斷，從形式上觀察
，並無判決違背採證法則或其他違法情形存在。甲○○等四人上
訴意旨略以：戊○○與己○○為夫妻，且曾於委任童豔齡之委任
書上親筆簽名，又依戊○○入出國日期證明書，其在系爭工程期
間，停留於國內期間多於停留於境外期間，嗣向甲○○等四人提
起詐欺自訴案件時亦委有律師為代理人，則戊○○對系爭工程究
為借牌或合夥關係及提起詐欺自訴案件等情，無從諉為不知情，
難謂無誣告之故意云云。
惟查：原判決業已明：(1)戊○○除一開始曾出面向繼正公司借
牌外，對於後續工程事宜並未參與，均係根據己○○之說明辦理
。(2)依己○○提出之「東華大學８Ｋ至13Ｋ道路新建工程竣工結
算與施工成本核對表」、「申請被告應償還金額明細表」、東台
建設股份有限公司買賣契約書、繼正公司與安家工程行之合約書
及切結書、三謝開發實業有限公司預拌混凝土出貨單、工程估驗
請款單、三謝公司應收帳款對帳單、支票、雇用起重機證明單、
估價單、工程估驗請款單，足證明系爭工程確有新建鋼筋預鑄２
號人孔重複請款、彎紮鋼筋及混凝土虛報請款等疑義。(3)在本件
自訴前，己○○為釐清工程款項有無不當，亦曾將工程估驗單資
料送給蔡良洋技師分析工程有無虛報，蔡良洋技師經計算後，認
混凝土、鋼筋等浮報，有蔡良洋技師成本核報表可稽。(4)戊○○
信賴己○○所言與繼正公司由一開始之借牌轉為合夥關係，及依
前揭成本核報表所示系爭工程有浮報混凝土、鋼筋數額，加上當
初會計係以其名義匯款而同意共同提起自訴，其對於非親身經歷
而有懷疑之事項提出自訴，欲藉由訴訟究明，難謂其有誣告之犯
意。(5)甲○○等四人所舉九十年四月十八日詐欺案自訴狀、第一
審法院九十年度自字第一五號刑事判決書、九十年三月一日存證
信函、戊○○入出國日期證明書等證據，僅足證明戊○○確有對
甲○○等四人提起詐欺自訴，及己○○出面處理系爭工程相關事
宜。(6)縱依甲○○等四人所稱戊○○曾於八十八年六月下旬參與
開工後協商會議，八十九年六月下旬協商解決工地死亡車禍賠償
事宜，並於八十九年十月三日合夥人簽訂同意書及八十九年十二
月中旬協商工程驗收善後問題時在場，因當時未再論及繼正公司
是否為借牌或合夥關係，戊○○於其妻己○○擬具之相關文件上
具名，並無從證明其有何誣告之故意。(7)此外，甲○○等四人又
未能提出其他積極證據，足資證明戊○○確有誣告之犯行，不能
證明戊○○犯罪，自應為戊○○無罪之諭知等由甚詳。經核其認
事用法，均無違誤。甲○○等四人前述上訴意旨徒憑己意，就原
判決已有說明之事項，漫指其違法，重為單純事實上之爭執，難
謂係適法上訴第三審之理由，其等就戊○○部分之上訴違背法律
上程式，應予駁回。
據上論結，應依刑事訴訟法第三百九十五條前段，判決如主文。
中    華    民    國  九十九  年    六    月    三    日
                      最高法院刑事第十三庭
                          審判長法官  賴  忠  星
                                法官  呂  丹  玉
                                法官  吳      燦
                                法官  蔡  名  曜
                                法官  葉  麗  霞
本件正本證明與原本無異
                                      書  記  官
中    華    民    國  九十九  年    六    月    九    日
                                                      Q

司法院資訊處製作；財團法人民間司法改革基金會備份。
